【裁判字號】    97,保險上,30
【裁判日期】    980310
【裁判案由】    給付保險金
【裁判全文】
臺灣高等法院民事判決                97年度保險上字第30號
上  訴  人    美商丁○保險股份有限公司臺灣分公司
法定代理人    丙○○
訴訟代理人    景熙焱律師
複代理人      胡美慧律師
被上訴人      甲○○
兼法定代理人  乙○○○
前列二人共同
訴訟代理人    金學坪律師
              簡欣儀律師
上列當事人間給付保險金事件，上訴人對於中華民國97年7月31
日臺灣板橋地方法院96年度保險字第6號第一審判決提起上訴，
經本院於98年2月24日言詞辯論終結，判決如下：
    主  文
上訴駁回。
第二審訴訟費用由上訴人負擔。
    事實及理由
甲、程序方面：
    上訴人之法定代理人戊○○已於民國（下同）96年8月22 日
    變更為丙○○，有被上訴人提出之經濟部函、外國公司認許
    事項變更表為證（見本院卷第11-13頁）， 丙○○並聲明承
    受訴訟（見本院卷第10頁），核無不合，應予准許。
乙、實體方面：
一、被上訴人甲○○、乙○○○（以下合稱被上訴人）起訴主張
    ：己○○於91年間以自己為被保險人，向上訴人投保金額新
    臺幣（下同）300萬元之傷害保險（保單號碼GRPTＺ00000000
    00，下稱系爭保險契約），約定被保險人於契約有效期間內
    ，因遭受意外傷害事故，致其身體蒙受傷害而致殘廢或死亡
    時，依約給付保險金。嗣己○○於94年3月14日下午7時59分
    許，在臺北市○○區○○路191號工作處所， 因自吊卡車跌
    落地面，造成頸椎骨折致意外死亡。己○○就系爭保險契約
    未指定受益人，依要保書約定: 無指定者，以法定繼承人為
    受益人，被上訴人甲○○為己○○之直系血親卑親屬，乙○
    ○○為己○○之配偶，依法為己○○之法定繼承人，被上訴
    人於94年6月15日向上訴人請求給付保險金時， 上訴人竟拒
    絕理賠等情。爰依系爭保險契約約定及保險法第131條、第3
    4條規定求為命：(一)上訴人應給付被上訴人300萬元，及自94
    年7月1日起至清償日止，按年息10%計算之利息。(二) 願供擔
    保請准宣告假執行之判於。（被上訴人於原審起訴請求上訴
    人應給付300萬元，及自94年6月15日起至清償日止，按年息
    10%計算之利息，原審判決上訴人應給付被上訴人300萬元，
    及自94年7月1日起至清償日止， 按年息10%計算之利息，並
    駁回被上訴人其餘之請求，上訴人就其敗訴部分，聲明不服
    ，被上訴人就其敗訴部分未據聲明不服，該部分已告確定）
    並答辯聲明：上訴駁回。
二、上訴人則以：己○○係先因心冠狀動脈疾病死亡，而後倒下
    跌落車旁，並非意外跌落車旁死亡，且由駕駛座到地面之距
    離僅160公分，縱自上跌落亦不可能死亡。 且己○○當天駛
    抵預鑄場卸下發電機時，即曾表示感覺身體不舒服，事發前
    94年1月7日至11日己○○均請病假，足見其死前已有病兆，
    非意外死亡。另依據法務部法醫研究所97年4月3日函認為，
    己○○因心冠狀動脈疾病發作失能而導致死亡之結果，因此
    己○○死亡之最有力原因為心冠狀動脈疾病發作，並無外來
    之突發事故發生，上訴人無須負賠償責任等語，資為抗辯。
    並上訴聲明：(一)原判決不利上訴人部分廢棄。(二)上廢棄部分
    ，被上訴人在第一審之訴及假執行之聲請均駁回。
三、被上訴人主張己○○於91年間以自己為被保險人，向上訴人
    投保系爭保險契約，未指定受益人， 於94年3月14日己○○
    死亡之日尚為有效之保單。己○○於94年3月14日晚上8時許
    ，在臺北市○○區○○路191號工作場所， 被發現自其駕駛
    之吊卡車跌落地面，經送往內湖三軍總醫院急救，然於到院
    前即死亡，被上訴人為其法定繼承人之事實，業據提出繳費
    證明書、相驗屍體證明書、戶籍謄本等件為證，且為上訴人
    所不爭執，堪信為真正。被上訴人又主張己○○於系爭保險
    契約有效期間因自吊卡車跌落地面，造成頸椎骨折而死亡，
    屬意外死亡，上訴人應依系爭保險契約給付保險金，惟被上
    訴人於94年6月15日向上訴人請求給付保險金時， 上訴人竟
    拒絕理賠，依系爭保險契約約定及保險法第131條、 第34條
    規定請求上訴人應給付被上訴人300萬元本息等語， 惟為上
    訴人所否認，並以上述情詞置辯。是以本件兩造爭執之要點
    在於：己○○之死亡是否係意外傷害所致？被上訴人請求上
    訴人給付保險金300萬元本息，有無理由？茲論述如下。
四、己○○之死亡是否係意外傷害所致？
  (一)按「保險人於被保險人遭受意外傷害及其所致殘廢或死亡時
    ，負給付保險金額之責。前項意外傷害，指非由疾病引起之
    外來突發事故所致者。」保險法第131條定有明文。次按「
    保險法第一百三十一條所稱之意外傷害，乃指非由疾病引起
    之外來突發事故所致者而言。該意外傷害之界定，在有多數
    原因競合造成傷殘或死亡事故之情形時，應側重於「主力近
    因原則」，以是否為被保險人因罹犯疾病、細菌感染、器官
    老化衰竭等身體內在原因以外之其他外來性、突發性（偶然
    性）、意外性（不可預知性）等因素作個案客觀之認定，並
    考量該非因被保險人本身已存在可得預料或查知之外在因素
    ，是否為造成意外傷殘或死亡事故之主要有效而直接之原因
    （即是否為其重要之最近因果關係）而定。」最高法院著有
    94年台上字第1816號判決，足資參照。
  (二)本件被保險人己○○係因自吊卡車跌落地面造成頸椎骨折致
    意外死亡，有臺灣士林地方法院檢察署相驗屍體證明書在卷
    可稽，依該相驗屍體證明書記載直接引起己○○死亡之原因
    為中樞神經休克及呼吸性休克，先行原因為跌倒致頸椎骨折
    及心冠狀動脈疾病；換言之，即因心冠狀動脈疾病造成跌倒
    致頸椎骨折，而引起中樞神經休克及呼吸性休克而死亡。再
    者，己○○之死因鏈為：心冠狀動脈疾病發作失能，導致工
    作中跌倒，造成頸椎骨折、頸椎損傷，傷及脊髓神經第4、5
    節呼吸肌控制中樞，造成呼吸性休克及中樞神經性休克，死
    因鏈在頸椎損傷造成頸椎第4、5節區為呼吸肌神經損傷致呼
    吸肌麻痺（膈神經）致呼吸性休克，在頸椎脊髓神經損傷，
    可造成中樞神經休克。由脊髓神經為中樞神經之一部分，故
    其損傷之結果仍認定死亡機轉可為中樞神經休克；由解剖發
    現其冠狀動脈嚴重堵塞病症致失能為死亡之導因，即支持其
    因駕吊卡車時跌倒之過程及結果及前述之死因鏈等情，有法
    務部法醫研究所97年4月3日法醫理字第0970001017號函附卷
    可參。綜觀上開台灣士林地方法院檢察署相驗屍體證明書就
    己○○死因之記載及法務部法醫研究所就己○○死因鏈之研
    判，可知己○○因冠狀動脈堵塞致失能，乃死亡之「導因」
    ；失能造成工作中跌倒，致頸椎骨折、損傷，傷及脊髓神經
    第4、5節呼吸肌控制中樞致呼吸性休克，所造成之「中樞神
    經休克」，始為死亡之主因。換言之，就整個死因鏈而言，
    工作中跌倒致頸椎骨折、損傷，傷及脊髓造成中樞神經休克
    之意外傷害，方為死亡之重要及直接原因，不可切割而予以
    排除於死因之外。故己○○之冠狀動脈疾病並未直接導致死
    亡之結果；係因該疾病導致失能，造成工作中跌倒，致傷及
    脊髓神經之意外傷害，造成中樞神經休克而死亡，可堪認定
    。被上訴人主張己○○係因意外傷害事故而死亡，應可採信
    ，上訴人辯稱己○○係因心臟疾病死亡而後跌落地面云云，
    不足採信。
  (三)上訴人雖辯稱依當時現場狀況，己○○跌落地面高度約一公
    尺餘，尚不及一層樓之高度，與一般自高樓墜落致脊髓斷裂
    情形不同，其第4及第5頸椎骨骨折，通常只會造成部分呼吸
    窘迫，並無足以致死之頸椎骨折，己○○係心臟冠狀動脈堵
    塞，心臟血液因無法通過而造成心因性休克死亡，並非意外
    傷害事故而死亡云云，並提出庚○○醫師對「己○○死因研
    究意見」、脊髓構造圖影本、外傷嚴重度分數表影本為證。
    惟查庚○○醫師之研究意見，並非法院囑託之鑑定，僅屬第
    三人於訴訟外出具之私文書，本無證據力，且與上開法務部
    法醫研究所之研判及台灣士林地方法院檢察署相驗屍體證明
    書就己○○死因之記載不符，自不足採信。上訴意旨執此辯
    稱己○○係因心臟疾病死亡，並非意外傷害事故而死亡云云
    ，並非可採。
五、被上訴人請求上訴人給付保險金300萬元本息，有無理由？
  (一)按傷害保險人於被保險人遭受意外傷害及其所致殘廢或死亡
    時，負給付保險金額之責；又保險人應於要保人或被保險人
    交齊證明文件後，於約定期限內給付賠償金額。無約定期限
    者，應於接到通知後十五日內給付之。保險人因可歸責於自
    己之事由致未在前項規定期限內為給付者，應給付遲延利息
    年利一分，保險法第131條第1項及同法第34條定有明文。
  (二)查被上訴人乙○○○於94年6 月15日備齊證明文件請求上訴
    人賠償，然並未證明當時有約定給付期限，依上開規定，上
    訴人應於15日內即94年6月30日前為給付， 上訴人以己○○
    非意外死亡為由拒絕理賠，顯係可歸責於自己之事由，依上
    開規定，應自94年7月1日起給付遲延利息年利一分。又系爭
    保險金請求權係被上訴人甲○○、乙○○○基於繼承關係所
    公同共有，依民法第831條及828條第2項規定， 其權利之行
    使應得全體公同共有人之同意。被上訴人甲○○係79年10月
    27日出生，為未成年人，被上訴人乙○○○為其法定代理人
    ，有被上訴人提出之戶籍謄本附卷可憑。故被上訴人乙○○
    ○於94年6 月15日以個人名義出具保險金申請書請求上訴人
    賠償，尚難謂有未得全體公同共有人同意之不適法情形。從
    而被上訴人依系爭保險契約及保險法第131條第1項、第34條
    規定請求上訴人給付保險金300萬元， 及自民國94年7月1日
    起至清償日止，按年息百分之十計算之利息，並無不合，應
    予准許。
六、綜上所述，被上訴人主張依系爭保險契約約定及保險法第13
    1條、第34條規定求為命上訴人應給付被上訴人300萬元，及
    自94年7月1日起至清償日止，按年息10%計算之利息， 為有
    理由，應予准許。是則原審判命上訴人如數給付，於法並無
    不合。上訴意旨指摘原判決不當，求予廢棄改判，為無理由
    ，應予駁回。
七、本件事證已臻明確，兩造其餘之攻擊防禦方法及所提之證據
    ，經審酌後認均無礙判決之結果，爰不予一一論述。
八、據上論結，本件上訴為無理由，爰判決如主文。
中    華    民    國    98    年    3     月    10    日
                    民事第十庭
                        審判長法  官  黃豐澤
                              法  官  林麗玲
                              法  官  蕭艿菁
正本係照原本作成。
如不服本判決，應於收受送達後20日內向本院提出上訴書狀，其
未表明上訴理由者，應於提出上訴後20日內向本院補提理由書狀
（均須按他造當事人之人數附繕本）上訴時應提出委任律師或具
有律師資格之人之委任狀；委任有律師資格者，另應附具律師資
格證書及釋明委任人與受任人有民事訴訟法第466條之1第1項但
書或第2項（詳附註）所定關係之釋明文書影本。
中    華    民    國    98    年    3     月    10    日
                              書記官  王秀雲
附註：
民事訴訟法第466條之1（第1項、第2項）：
對於第二審判決上訴，上訴人應委任律師為訴訟代理人。但上訴
人或其他法定代理人具有律師資格者，不在此限。
上訴人之配偶、三親等內之血親、二親等內之姻親，或上訴人為
法人、中央或地方機關時，其所屬專任人員具有律師資格並經法
院認為適當者，亦得為第三審訴訟代理人。


司法院資訊處製作；財團法人民間司法改革基金會備份。
